臺灣高等法院高雄分院刑事判決　　 95年度上更(一)字第380號
上　訴　人　臺灣高雄地方法院檢察署檢察官
被　　　告　甲○○
指定辯護人　歐陽志宏　義務律師
上列上訴人因被告違反毒品危害防制條例案件，不服臺灣高雄地
方法院91年度重訴字第78號中華民國92年9月19日第一審判決（
起訴案號：臺灣高雄地方法院檢察署91年度偵字第20390號），
提起上訴，經最高法院發回更審，本院判決如下：
     主  文
原判決撤銷。
甲○○共同運輸第一級毒品，處無期徒刑，褫奪公權終身。
扣案之第一級毒品海洛因貳包（驗後淨重肆佰陸拾肆點玖壹公克
，包裝重拾柒點肆公克），均沒收銷燬；扣案之拖鞋壹雙，沒
收。
     事  實
一、甲○○明知海洛因係政府管制進口物品之第一級毒品，竟與
    戴日原、張清高「即起訴書所指之張先生」（其二人關於本
    件犯行部分，均未據起訴）共同基於運輸海洛因毒品私運進
    入臺灣之犯意聯絡，由戴日原提供甲○○往返臺灣、澳門之
    機票等費用，甲○○則於民國91年 9月12日下午搭機前往澳
    門並住進戴日原所指定其投宿之澳門東旺酒家，於翌日即同
    年 9月13日，在上開澳門東旺酒家大廳收受張清高所交予之
    拖鞋1 雙（鞋底內夾藏第一級毒品海洛因共計2 包「驗後淨
    重464.91公克，包裝重17.43 公克」），並藏置於手提袋內
    最底層，其上則放置土產、毛巾及盥洗用具等物掩飾，甲○
    ○則於同年月13日日晚間9 時20分許，自澳門搭機夾帶該藏
    有毒品之拖鞋返抵中正國際機場（現稱桃園國際機場）欲闖
    關入境時，經調查人員會同海關人員查覺上開手提袋內之拖
    鞋重量異常，經以Ｘ光掃描後發現夾藏而割開鞋底，當場扣
    得上開第一級毒品海洛因2 包及張清高所有供其與甲○○共
    同運輸毒品之上開拖鞋1 雙。
二、案經行政院海岸巡防署高雄市機動查緝隊及高雄縣警察局鳳
    山分局移送臺灣高雄地方法院檢察署檢察官偵查起訴。
     理  由
一、證據能力：
（一）按鑑定人由審判長、受命法官或檢察官就下列之人選任一
      人或數人充之：(一)就鑑定事項有特別知識經驗者。(二)經政
      府機關委任有鑑定職務者；鑑定之經過及其結果，應命鑑
      定人以言詞或書面報告；法院或檢察官得囑託醫院、學校
      或其他相當之機關、團體為鑑定，或審查他人之鑑定，並
      準用第203條至第206條之1規定，刑事訴訟法第198條、第
      206條第1項、第208條第1項分別定有明文。本件卷附法務
      部調查局91年10月24日調科壹字第 220014165號鑑定通知
      書，雖係被告以外之人於審判外之書面陳述，然法務部調
      查局係臺灣高等法院檢察署關於毒品鑑定之概括選任鑑定
      機關，此有臺灣高等法院檢察署92年9月9日檢文允字第09
      21001203號函附之「臺灣高等法院檢察署檢察長概括選任
      鑑定機關表列」足參，則上開鑑定通知書，為刑事訴訟法
      第159條第1項規定之例外情形，應有證據能力。
（二）卷附之台北關稅局扣押實物、運輸工具收據及搜索筆錄、
      行政院海岸巡防署南部地區巡防局高雄市機動查緝隊扣押
      筆錄、照片、旅客入出境查詢紀錄、監聽之通話內容紀錄
      、結婚證書、中華民國台灣地區旅行證、中華人民共和國
      居民身分證、入出境管理局旅客證件留存收據、內政部警
      政署入出境管理局通知書等件，固均屬書面之傳聞證據，
      然本件檢察官、被告、辯護人已於本院審理調查上開證據
      時，就此證據能力均表示無意見，且本院認為以之作為本
      件論証之證據，均與待證事實具有關聯性，作為本案之證
      據亦屬適當，依刑事訴訟法第15 9條之5第1項規定，自得
      為證據。
二、被告甲○○否認上開運輸第一級毒品海洛因及私運管制物品
    進口等犯行，辯稱：其於91年 6月間經戴日原介紹而與大陸
    女子劉淑錦結婚，因劉女入境所申報地址與戶籍地址不符，
    致劉女無法來台，戴日原乃要其於91年 9月12日一同前往台
    北辦理更改地址，之後戴日原又要其至澳門向劉女親戚解釋
    ，因戴日原當日已備妥機票，其才依戴日原指示前往澳門並
    住進戴日原所指定之上開酒店，當時在酒店內張清高假冒劉
    女親戚，張清高翌日在該酒店大廳交其扣案手提袋，表示袋
    內係送其吃之名產物品，其遂收受帶回台灣，其不知袋內裝
    有拖鞋及拖鞋鞋底內夾藏有毒品海洛因，其係遭張清高、戴
    日原所利用云云。然查：
(一)被告於91年9月12日下午出境搭機前往澳門，翌日（9月13日
    ）晚間9時20分許，自澳門搭機夾帶該藏有毒品之拖鞋返抵
    中正國際機場（現稱桃園國際機場）欲闖關入境時，經調查
    人員會同海關人員查覺上開手提袋內之拖鞋重量異常，經以
    Ｘ光掃描後發現夾藏而割開鞋底，當場扣得上開第一級毒品
    海洛因 2包等事實，業據證人即海關人員謝銘鐘於原審及本
    院前審證述明確，並有台北關稅局扣押實物、運輸工具收據
    及搜索筆錄、行政院海岸巡防署南部地區巡防局高雄市機動
    查緝隊扣押筆錄、照片、法務部調查局91年10月24日調科壹
    字第 220014165號鑑定通知書、旅客入出境查詢紀錄附卷可
    稽（見警一卷第3、8-9、21頁、偵查一卷第12頁、本院上訴
    卷第71頁），並有拖鞋1雙及第一級毒品海洛因2包（驗後淨
    重464.91公克，包裝重17.43公克）扣案可佐。
(二)證人即承辦員警許英輝於原審證稱「被告係自己攜帶行李入
    境，毒品藏在拖鞋裡，拖鞋放在提袋之最底層，上面有土產
    、毛巾及盥洗用具等語（見原審卷第39頁），足證該夾藏毒
    品之拖鞋雖經刻意放置於提袋最底層，但徵之常情，被告既
    知此係張清高所稱贈送之土產物品，而該手提袋又未密封，
    被告豈有於路途之中，均未利用時間稍加檢視，可證被告對
    於提袋內之拖鞋，仍無不能發現之情形，是被告所辯「其係
    接受餽贈名產，不知內有拖鞋」，顯然不符一般通常之人均
    不致有所懷疑而客觀存在之經驗法則與論理法則，雖被告患
    有白內障之眼疾（見原審卷第46、 148-167頁之秀傳醫院診
    斷證明書、病歷資料等），但被告既能隻身往返台灣、澳門
    ，則此眼疾之不便，當無從影響其對於所攜帶提袋內置有拖
    鞋之察覺能力。復參以扣案之上開第一級毒品海洛因數量甚
    多價值不菲，又被告遭查獲當日，張清高、戴日原並未隨機
    同行，若被告無共同參與犯案，張清高豈有隨意交被告單獨
    夾帶入關之理？何況，本件查獲毒品又係夾藏於拖鞋鞋底內
    ，張清高、戴日原如未事先告知被告拖鞋內藏毒品此情，萬
    一被告於返台途中，無意發現手提袋內有不具價值之拖鞋1
    雙，而為減輕旅途之手提重量而任意丟棄，張清高、戴日原
    豈不損失甚大。此外，被告於 2日內匆忙往返臺灣、澳門，
    只為其所稱「要向大陸妻子親戚解釋」，更是令人費解，益
    證被告所稱其遭人利用運毒云云，自難採信。
(三)證人黃文廷（海巡承辦人員）於原審證稱：「因監聽販毒集
    團戴日原通話得知有訂三張機票，故鎖定被告及查獲」等語
    明確（見原審卷第 188頁），又觀之行政院海岸巡防署南部
    地區巡防局高雄市機動查緝隊於91年 9月11日（即被告前往
    澳門前 1日）對戴日原、張清高監聽之通話內容紀錄（見原
    審卷第 201-205頁），戴日原與張清高對於被告所攜帶上開
    手提袋內之拖鞋夾藏海洛因毒品一節，顯然均屬知情，且詳
    究其二人遭監聽之部分對話內容「張清高：『他們應該都會
    知道，會嗎？』，戴日原：『讓他們（指被告、陳武材、羅
    啟宗）去，他們不知．．．互相都不知啦』」部分，足證張
    清高本意應係要攜毒闖關之人，都要知道所攜帶係屬何物，
    方有上開『他們應該都會知道』之語脫口而出，另張清高接
    著所說之「會嗎？」，則應是指「被告會不會完成攜帶毒品
    闖關入境？」，如此解讀，再對照上開戴日原所說『讓他們
    （指被告、陳武材、羅啟宗）去，他們不知．．．互相都不
    知啦』」，亦應指被告、陳武材、羅啟宗等人，互相不知道
    彼此身負攜毒闖關入境之任務，而非指被告不知自己所攜帶
    之物內藏毒品。至於證人戴日原於上開監聽內容中所提及之
    ：『什麼？你現在是說文科嗎？．．．也要讓他出去嗎？』
    等語，則係確定張清高真意，是否同意讓被告出境前往澳門
    ，無從作為佐認被告對於攜毒不知情之有利證據。又既然證
    人戴日原與張清高對於被告所攜帶上開手提袋內之拖鞋夾藏
    海洛因毒品一節，顯然均屬知情，則證人戴日原於原審所證
    「其帶被告至台北辦理變更，而後將事先備妥之機票交給被
    告，令被告至澳門向大陸地區配偶解釋等語，及證人張清高
    於臺灣高等法院臺中分院另案（93年度上訴字第2049號、即
    臺灣臺中地方法院93年度重訴字第1289號）審理中所述關於
    其並不知交付給被告之提袋內藏海洛因毒品等情（見本院更
    一卷第 36-72頁上開案件之一、二審刑事判決，尚未判決確
    定），均屬共犯間之推諉卸責之詞，不足採信。至於上開張
    清高另案及戴日原另案（即臺灣高等法院臺中分院94年度上
    訴字第1892號）中，均係針對張清高、戴日原另起共同運輸
    第二級毒品案件之審理，並非與本件係屬同一之犯罪事實，
    則上開刑事判決中所敘明張清高、戴日原利用台灣男子走私
    （或利用不知情被告運輸海洛因）等情，自無從採為對被告
    有利之認定。
(四)證人陳武材、羅啟宗、及劉佩芬（被告之女）於原審及本院
    前審所證各情，均僅證明「被告於被查獲前一日係由戴日原
    帶往台北辦理更改住址」部分，又證人劉文哲（被告之弟）
    、劉淑錦（被告之大陸妻子）於原審所證等情及卷附之結婚
    證書、中華民國台灣地區旅行證、中華人民共和國居民身分
    證、入出境管理局旅客證件留存收據、內政部警政署入出境
    管理局通知書等件，亦僅能證明「被告有經過羅啟宗、戴日
    原、余愛清介紹，而與大陸女子劉淑錦結婚」部分，均無從
    證明「被告對於其所攜帶拖鞋內遭查扣第一級毒品，係屬不
    知情」之待證事實，自難佐為對被告有利之認定。
(五)綜上所述，被告所辯上情，顯係卸責之詞，不足採信。被告
    上開共同運輸第一級毒品、私運管制物品進口等犯行，均堪
    認定。
三、按海洛因係屬毒品危害防制條例第2 條第2 項第1 款之第一
    級毒品，亦屬行政院依據懲治走私條例第2 條第4 項所頒訂
    「懲治走私條例公告管制物品項目及其數額」之公告甲項第
    4 款所列之管制進出口物品，不限其數額，均不得私運進出
    口。被告取得扣案之上開第一級毒品海洛因，由澳門地區運
    送進入臺灣地區，依香港澳門關係條例第35條第2 項、第3
    項規定，輸入或攜帶進入臺灣地區之香港或澳門物品，以進
    口論，輸往香港或澳門之物品，以出口論，分別依輸入物品
    、輸出物品有關法令之規定辦理，自不再依懲治走私條例第
    12條以自大陸地區私運物品進入臺灣地區之準走私論（最高
    法院93年第3 次刑事庭會議決議參照）。核被告所為，係犯
    毒品危害防制條例第4 條第1 項運輸第一級毒品罪、懲治走
    私條例第2 條第1 項私運管制物品進口罪。被告持有第一級
    毒品海洛因後，復進而運輸，其持有之低度行為應為運輸之
    高度行為所吸收，不另論其持有第一級毒品罪。被告與張清
    高、戴日原間，就上開運輸第一級毒品、私運管制物品進口
    罪間，有犯意聯絡及行為分擔，均為共同正犯。再被告以一
    行為觸犯上開二罪名，為想像競合犯，依刑法第55條之規定
    ，應從較重之毒品危害防制條例第4 條第1 項之運輸第一級
    毒品罪處斷。
四、原判決未予明查，而諭知被告無罪，自有不當。公訴人上訴
    指摘原判決不當，為有理由，本院應將原判決撤銷改判。審
    酌被告雖前無其他毒品前科（見本院更一卷第15頁之臺灣高
    等法院被告前案紀錄表），但本件走私所運輸之上開扣案毒
    品數量甚多，對社會治安及國民之健康產生具體之危害性甚
    大，被告犯後否認犯行之態度等一切情狀，量處如主文第二
    項所示之刑，且依刑法第37條第 1項規定併宣告褫奪公權終
    身。扣案之海洛因2包（驗後淨重464.91公克，包裝重17.43
    公克），係屬第一級毒品，其空包裝袋已因沾染毒品而難以
    剝離，應整體視為查獲之第一級毒品海洛因，依毒品危害防
    制條例第18條第1 項前段之規定，不問屬於犯人與否，併宣
    告均沒收銷燬。另鑑驗所耗損之毒品，既已費失，自無庸宣
    告沒收銷燬之。又扣案之拖鞋1 雙，係共犯張清高所提供，
    且供本件運輸第一級毒品罪所用之物，亦據被告供明在卷，
    自屬共犯張清高所有之物，本於共同正犯責任共同之原則，
    應依同條例第19條第1 項規定宣告沒收。
據上論斷，應依刑事訴訟法第369 條第1 項前段、第364 條、第
299 條第1 項前段，毒品危害防制條例第4 條第1 項、第18條第
1 項前段、第19條第1 項，懲治走私條例第2 條第1 項、第11條
，刑法第11條、第28條、第55條，第37條第1 項，判決如主文。
本案經檢察官張其主到庭執行職務。
中　　華　　民　　國　　96　　年　　2　　月　　26　 　日
                  刑事第一庭    審判長法  官  郭雅美
                                      法  官  莊崑山
                                      法  官  張意聰
以上正本證明與原本無異。
如不服本判決應於收受本判決後10日內向本院提出上訴書狀，其
未敘述上訴理由者，並得於提起上訴後10日內向本院補提理由書
狀（均須按他造當事人之人數附繕本）「切勿逕送上級法院」。
中　　華　　民　　國　　96　　年　　2　　月　　26　 　日
　　　　　　　　　　　　　　　　　　　書記官  呂素珍
附錄本判決論罪科刑法條：
毒品危害防制條例第4條第1項
製造、運輸、販賣第一級毒品者，處死刑或無期徒刑；處無期徒
刑者，得併科新臺幣1 千萬元以下罰金。
懲治走私條例第2條第1項
私運管制物品進口、出口逾公告數額者，處 7 年以下有期徒刑，
得併科新臺幣3 百萬元以下罰金。
